【裁判字號】    98,訴,252
【裁判日期】    980703
【裁判案由】    給付派下員分配款
【裁判全文】
臺灣臺中地方法院民事判決  98年度訴字第252號
原      告  丁○○
            丙○○
            甲○○
            乙○○
上4人共同
訴訟代理人  邱華南  律師
            林坤賢  律師
被      告  己○○
訴訟代理人  王文聖  律師
被      告  戊○○
當事人間給付派下員分配款事件，本院於98年6月17日言詞辯論
終結，判決如下：
    主    文
被告己○○應給付原告丁○○、丙○○、甲○○、乙○○各新臺
幣壹佰萬元及自民國九十八年二月十日起至清償日止按年息百分
之五計算之利息。
原告其餘之訴駁回。
訴訟費用新臺幣肆萬壹仟貳佰壹拾元，由被告己○○負擔。
本判決於原告丁○○、丙○○、甲○○、乙○○各以新臺幣拾
萬肆仟元為被告己○○供擔保後，得假執行；但被告己○○如
各以新臺幣壹佰萬元為原告丁○○、丙○○、甲○○、乙○○預
供擔保，得免為假執行。
原告其餘假執行之聲請駁回。
    事實及理由
一、原告聲明求為判決：被告應共同給付原告每人各新台幣（下
    同）1,000,000元及自起訴狀繕本送達翌日起至清償日止按
    年息5%計算之利息；原告願供擔保聲請宣告假執行。其陳述
    略以：
  (一)原告與被告均屬「祭祀公業楊初興」（以下簡稱系爭公業）
    之派下員，系爭公業於民國（下同）93年12月5日於清水鎮
    公所召開派下員大會，因系爭公業派下有7大房，故次派下
    員大會依系爭公業章程每房選出3名委員（2名管理委員、1
    名監察委員）組成系爭公業管理委員會，並決議「本公業所
    出售土地餘款86,105,717元，決議7大房每房10,000,000元
    分配」及每房分配款由各房之3位委員予以分配。嗣97年底
    系爭公業再行召開派下員大會，亦決議每房再行分配10,000
    ,000 元，據此，2次派下員大會決議己分配每房分配款共20
    ,000,000元。
  (二)按派下員對於公業之財產，經派下員大會之決議分配予各派
    下員者，屬於派下員對公業財產之收益權，依系爭公業章程
    第3條規定：「本祭祀公業之派下員，凡有戶籍依據之男系
    子孫為限。但招贅之子女，有其所生之男子入宗祧者，亦享
    有派下權。」除此規定外，並無其他相關之規定，故依民法
    繼承編規定，派下員所擁有之派下權以每個派下員繼承之應
    繼分而計算。本件兩造均為系爭公業第5房之派下員，依系
    爭公業第5房派下系統表所示，原告等之派下權每人各為6.2
    5%。
  (三)被告己○○、戊○○分別為經派下員大會選任之系爭公業第
    5房之監察委員及管理委員，依系爭公業章程第5、6條所示
    ，係由全體派下員與管理委員成立委任契約，由管理委員負
    責祀產之分配，並經派下員大會決議後，再委託給各房管理
    委員及監察委員實際進行分配。93年12月5日派下員大會決
    議每房分配10,000,000元，依上述比例原告每人應分得625,
    000元，惟被告僅分配予原告每人250,000元，尚有每人375,
    000元未分配予原告。97年12月派下大會決議每房分配10,00
    0,000元，原告每人應分得之分配款亦為625,000元，合計原
    告每人尚有分配款1,000,000元未具領。依民法第541條第1
    項、第539條規定被告應將所收取之金錢、物品及孳息交付
    予原告等派下員。又93年之分配款雖已全部分配予第5房之
    各派下員，依同法第544條規定，被告亦應就其處理委任事
    務所致之損害，對原告負損害賠償責任。故原告自得依委任
    之法律關係請求被告交付分配款或賠償損害。
  (四)否認系爭公業就第5房有被告己○○所稱之分配慣例。祭祀
    公業係屬各派下之公同共有，各派下之權利義務，依民法第
    828條之規定，應依該祭祀公業之規約定之，故派下死亡時
    ，除規約對繼承人另有規定者，依該規定外，應依民法第
    1138條定其繼承人，由其繼承被繼承人之派下權，如依法無
    人繼承，其派下權歸屬於其他派下員並增加各派下員之分量
    。被他人收養，與本生家即斷絕親屬關係，除非終止收養，
    否則被收養者即喪失派下權。被告己○○提出之分配金額，
    其派下權分量，亦依被繼承人之派下權持分，由其繼承人平
    均繼承。系爭公業第5房第7代之楊得出養於楊溪，據此，楊
    得已非楊印之繼承人，亦非楊、楊軒、楊發之繼承人，被告
    己○○稱楊朝、楊軒、楊發之派下權由楊得承嗣，並不實在
    。否認原告同意93年分配名冊上記載之分配方式，當時原告
    係受通知攜帶印章至銀行領款，原告將印章交給證人庚○○
    蓋用，並未看分配名冊亦不知分配之計算方式。
二、被告均聲明求為判決駁回原告之訴，被告己○○並陳明如受
    不利判決願供擔保免為假執行。其陳述略以：
  (一)被告己○○：
  1.民法關於祭祀公業之派下權分量尚無明文規定，自應依台灣
    民事習慣定之，原告主張應依民法繼承編之規定，以每個派
    下員繼承之應繼分計算派下權，應屬無據。被告己○○係依
    系爭公業向來之慣例將系爭2次分配款分配予第5房之各派下
    員，依系爭公業第5房派下系統表，自第5代起分為2房，於
    第6代楊溪並無子嗣，由另房第7代楊得出嗣繼承該房，故第
    7代之房份為楊得1/2、楊和尚、楊發、楊軒、楊朝、楊告等
    5人各為1/10。惟第7代中，楊發、楊軒、楊朝等3人死亡後
    絕嗣，係由楊得承嗣，故第7代之房份變為楊得8/10（1/2＋
    3/10），楊和尚、楊告仍各為1/10。原告4人為楊告所傳第9
    代，故原告每人房份各為1/40（1/10÷4），故原告等就93
    年、97年之分配款各為250,000元。
  2.否認兩造間有委任關係，該委任關係應存在於祭祀公業管理
    人與各房管理委員間，而非派下員與各房管理委員間，原告
    不得依委任之法律關係向被告己○○請求給付。
  3.被告己○○及其他委員，僅係負責依系爭公業慣例所計算之
    派下員分量，將第5房之分配款分配予第5房各派下員。系爭
    公業曾於79年分配2次、83年分配1次，3次共分配5,000,000
    元，另於本件爭執之93年、97年各分配1次10,000,000元，
    均依前述之派下權分量予以分配。系爭公業第5房於93年12
    月7日總分配款10,000,000元，業已全部分配完畢，原告4人
    可得領取之款項，亦據原告簽名具領完畢，該分配款名冊業
    已載明「93、12、7總分配款新台幣1,000萬元，按派下系統
    分配，另因第七代楊得等六兄弟中楊得過房於楊溪支系不參
    與分配，即以5人分配其中楊發、楊軒、楊朝後嗣，其三者
    由楊得支系承嗣，其該系分配款3/5部分（300萬）由楊得支
    系分得並入該系分配，經計算後分配如下：…」等語，足認
    第5房之派下員至遲於領取分配款時，均已知悉並同意該次
    分配款之計算方式，原告既已同意該次款項之分配情形，於
    事後再要求補行分配差額，應屬無理由。退步言之，該次分
    配款既已全部分配完畢，被告己○○所負責之事務已結束，
    縱認有原告所主張因派下員分量計算錯誤致其他派下員有溢
    領之情形，亦應由原告自行向各該派下員請求返還所溢領之
    分配款，與被告己○○無涉。97年總分配款10,000,000元，
    除原告4人各250,000元、訴外人楊孟璋等6人共1,000,000元
    外，其餘部分均已分配完畢，原告如認已受領分配款之派下
    員有溢領情形，亦應向已受領分配款之派下員，請求返還，
    且分配並無錯誤，是原告受領遲延，亦不得請求遲延利息。
    被告己○○係依之前分配之慣例，不論被告所為分配款之計
    算是否符合公業規約或台灣民事習慣關於派下權分量規定或
    習慣，既經系爭公業第5房各派下員同意，自難認被告己○○就此有何過失或逾越權限行為之可言，原告請求賠損害亦
    屬無據。
  (二)被告戊○○：
  1.於93年、97年發放房份前，計有3次分配，當時被告戊○○
    並非系爭公業第5房管理委員，對於第5房領取分配金及如何
    分曾，均無從知悉。93年、97年間之分配款非被告戊○○向
    系爭公業領取，簽收單示第5房之領取人為被告己○○，被
    告戊○○並無委託被告己○○代理向系爭公業領取第5房分
    配款及簽名，且系爭公業發分配款，並無需由管理委會同領
    取之規定。被告戊○○亦未實際執行該2次分配，均係被告
    己○○處理。
  2.系爭公業第5房派下員並無任何會議決議如何分配，亦無所
    謂慣例可言，被告戊○○自88年11月13日起被推選為管理委
    員，公業之財產重在管理，非在處分及分配，故縱有發放分
    配款之情形，原應由各派下員自行領取，被告己○○身為監
    察委員逕自代領，亦不過為代領性質，被告戊○○與之並無
    所謂共同或連帶之法律關係。被告己○○逕自領取分配款後
    ，逕自與其他派下私相授受，圖得鉅額分配金，致原告及其
    他楊印派下員短少分配，原告應追查分配款究係款落何人？
    原告應向被告己○○及其他溢領之派下員訴求，其向被告戊○○請求給付，即屬無理由。
  3.至被告己○○及證人瑞坤所稱楊朝、楊軒、楊發絕嗣，由楊
    得之後系奉祀及支出費用供奉在靈骨塔，該部分之費用，應
    由楊印之後代按繼承比例分擔，楊印後代之派下權分量不應
    由已出養之楊得後代取得。
三、原告主張兩造均為系爭公業第5房之派下員，被告己○○、
    戊○○分別經派下員大會推選為監察委員及管理委員，並經
    派下員大會決議由各房分配款由各房委員分配，系爭公業93
    年12月5日派下員大會決議每房分配10,000,000元，97年底
    再經派下員大會決議每房分配10,000,000元，原告等已領取
    93年之分配款各250,000元等情，有原告提出之楊初興祭祀
    公業章程、會議紀錄、各房委員領取簽收單、楊初興第五房
    派下員系統表為證，且為被告所不爭執，堪信屬實。
四、法院之判斷：
  (一)按民事，法律所未規定者，依習慣，無習慣者，依法理，民
    法第1條定有明文。有關祭祀公業之設立、種類、派下之構
    成、派下權之分量、取得及喪失等權利義務事項，法律並無
    明文規定，應適用習慣，如無習慣可資遵循，則依法理。就
    臺灣之民事習慣，前經前司法行政部商法規檢討整理委員會
    設置民事習慣調查小組綜合各法院有關轄區民事習慣報告及
    實地調查結果，由法務部編印為臺灣民事習慣調查報告，其
    中就祭祀公業部分之調查整理結果，可資為本件判決認定之
    參考如後述。按祭祀公業之設立，依其為鬮分字的公業與合
    約字的公業而不同。鬮分字的公業、此類祭祀公業，係於分
    割家產（包括遺產）之際，抽出其一部分而設立…。合約字
    第公業、此類祭祀公業，係由早已分財異居之子孫，提供其
    私人財產而設立。依此方法設立時，須作成合約字，並由捐
    資人連署（參法務商93年5月編印臺灣民事習慣調查報告，
    頁760）。派下權的分量，即派下對於其所屬祭祀公業之權
    利義務之多寡，稱為「房份」。其房份，在鬮分字的祭祀
    公業，於設立人各房間，係均分而平等，爾後派出之各房，
    則按各房派出之男子之人數而決定…。換言之，設立人派出
    之小房之房份，則與各代分房數之相乘積數，成反比例。如
    在合約字第祭祀公業，其設立之初之各房之份，原則上雖
    由各房均分，但亦可由各設立人另定之，至於其繼承人各派
    下之分量，即依與鬮分字的祭祀公業相同之方法而定。（
    參同上調查報告頁754）。派下權之取得，原則上，祭祀公
    業之設立人及繼承人全部，均得為派下，但得依各公業之規
    約或習慣，而限制之。設立人之繼承人以外之人或外國人，
    均不得為派下。又繼承人中，女子出嫁者亦不得為派下。取
    得派下權之原因有二：得為派下之人，其中祭祀公業之設立
    人全員，均原始取得派下權；公業設立人之繼承人全部，均
    因設立人之死亡，而取得派下權，自不問其為男、女或嗣子
    、養子，均平等取得此權，惟當時因女子，原則上並無遺產
    繼承權，故除有特殊情形（如無男子繼承人而招婿並未出嫁
    者）外，亦不得取得派下權（參同上調查報告頁783）。派
    下權，在若何情形之下喪失，除依規約或慣例規定外，可分
    為(1)基於派下本身之意思及(2)非基於派下本身之意思兩大原
    因：…(2)非基於派下之意思者。主要為派下之死亡，於此情
    形，如其有繼承人，應由其繼承人取得被繼承人之地位（參
    同上調查報告頁784）。故無論鬮分字或合約字，均有一定
    比例之原始房份，嗣後亦由該房所派出之子孫分配之，即直
    接派下之房份係於設立之初已確定，而間接派下之房份，係
    按其所隸屬之原始房份而定，而與其他出於同源共享同一原
    始房份之派下員權利義務分配比例相關。台灣高等法院84年
    度重上更 (一)字第25號民事判決，明認派下員絕嗣時，應
    由該房其他派下獲配分配款，即基於原始房份應均分而平等
    之房份本質而來（參照最高法院86年台上字第554號民事判
    決所著具有參考價值裁判要旨）。最高法院69年度台上字第
    335號判決謂：「日據時期之台灣祭祀公業派下，對於公業
    財產並無確定的持分，僅有潛在的房份，當時各派下係輪流
    管理公業之收益，如派下之一房絕嗣，應由他房收益。」，
    亦肯定出於同一房系之派下間，彼此共享對於祭祀公業權利
    義務之房份本質。
  (二)次按祭祀公業係公同共有性質，公同共有人之權利義務，應
    依其公同關係所由規定之法律或契約定之，民法第828條第1
    項定有明文。祭祀公業係屬於某死亡者後裔公同共有祀產之
    總稱，其本身無權利能力，不能為權利之主體，其財產應為
    祭祀公業派下之公同共有，祭祀公業之祀產如經合法處分所
    得之價金，在分析前仍屬派下之公同共有之財產，而在未將
    祭祀公業廢止，消滅公同共有關係之情況下，將該公同共有
    之價金分配給各派下，成為各派下單獨所有之財產，其性質
    上屬對「特定公同共有財產之分割行為」，此等行為並非土
    地法第34條之1第4項準用第1項所指之處分、變更或設定負
    擔權利之行為，尚無該條之適用（最高法院74年台上字第25
    61號判例意旨參照）。且土地法第34條之1執行要點第2條亦
    規定：本法（指土地法）所稱「處分」，包括買賣、交換、
    共有土地上建築房屋及共有建物之拆除等法律上處分與事實
    上之處分。但不包括贈與等無償之處分及共有物分割。是參
    酌民法第828條、第829條之規定，祭祀公業財產之（協定）
    分割，除祭祀公業之規約另有規定外，應經派下全體之同意
    ，始得為之。系爭公業有關財產之處分，依系爭公業章程第
    5條：「本祭祀公業設置管理委員十四人，由七大房每房推
    選二人，經各該房之派下員半數以上同意任命之，對本祭祀
    公業行使管理權。」、第6條：「本祭祀公業設置監察委員
    七人，由七大房每房推選一人，經各該房之派下員半數以上
    同意選任之，對本祭祀公業行使監察權。」、第7條：「管
    理委員會設置主任委員（管理人）一人，由委員會推選產生
    而任命之，主任委員（管理人）乃代表本祭祀公業之法定管
    理人，…」、第20條：「本祭祀公業之財產處分，變更及設
    定地上權或典權，應以派下員會議三分之二以上之同意議決
    通過後，由委員會議慎重審核，授權主任委員（管理人）執
    行。」等規定，係以章程另定系爭公業財產分割之處分方式
    ，即應由派下員2/3以上同意後，授權予管理人執行。又管
    理人之選任契約，性質上屬於類似委任之一種無名契約，以
    派下與管理人間之信賴關係為基礎（最高法院71年度台上字
    第2770號判決及同上調查報告頁775），則管理人因執行事
    務而產生之權利義務，除規約或慣例有特別規定者外，應類
    推適用民法中有關委任之規定。即就系爭公業之財產處分，
    管理人對外代表系爭公業為處分行為，對內其與派下員之內
    部關係則應類推適用委任之規定。
  (三)本件依原告提出之系爭公業章程楊初興祭祀公業傳序記載：
    「…我祖鳳公…生有七子…為鼓勵其子編堂號曰『初興』，
    而後各子秉承遺訓，奮發圖強以致富。迨至七子分輿後，保
    存部分不動產，設立公業楊初興，以長、二、三、四、五、
    六、七大房輪流祭祀鳳公…」及章程第3條：「本祭祀公業
    之派下員，凡有戶籍依據之男系子孫為限。但招贅之子女，
    有其所生之男子入宗祧者，亦享有派下權。」等語。依前揭
    說明，系爭公業之性質，係屬鬮分字之祭祀公業，各派下之
    房份，在7大房間係均分，爾後派出之各房，則按各房派出
    之男子人數決定。於派下死亡時，系爭公業章程並無特別約
    定該房份之繼承方式，則於該房尚有其他男系派下之繼承人
    者，自應由該男系派下繼承人取得死亡派下之房份。依原告
    提出之楊初興第5房派下系統表及兩造均不爭執之下述事實
    ：系爭公業第5房至五代派出2房，其中楊秋水一房之六代楊
    溪無子嗣，由楊益來一房之七代楊得出養，而楊益來一房之
    七代本有楊得、楊告、楊朝、楊軒、楊發、楊和尚等6房，
    其中楊得出養至楊秋水一房之七代，楊朝、楊軒、楊發均絕
    嗣等情。則系爭公業第5房七代派下楊朝、楊軒、楊發死亡
    且絕嗣，其派下權之分量，依前揭說明，應由其繼承人取得
    ，即應由楊告、楊和尚取得，故系爭公業第5房派下權之分
    量，僅以第5房而言，原告等4人均應為1/16。被告己○○辯
    稱系爭公業第5房向來之慣例，因七代楊發、楊軒、楊朝等3
    人死亡後絕嗣，係由楊得承嗣，故其房份由楊得取得（楊得
    之房份合計為8/10），七代之楊和尚、楊告仍各為1/10。
    原告4人每人房份各為1/40云云，惟為原告及同案被告戊○○所否認，被告己○○所舉證人庚○○固到庭證稱：79年系
    爭公業分配時，當時第5房委員楊炳燿有說明楊朝、楊軒、
    楊發已過世也無後嗣，是由楊溪、楊得支系之後代拜及維護
    管理其墳墓，所以楊朝、楊軒、楊發應得之份量由楊溪、楊
    得的後代取得及93年、97年均同此分配原則等情，惟尚無從
    據以推認系爭公業或系爭公業第5房有此慣例，蓋依原告提
    出之系爭公業第5房派下系統表所示，絕嗣之派下除七代之
    楊朝、楊軒、楊發外，另有八代之楊種、十代之楊瑞盛，均
    有被告己○○所稱之承嗣情形，另六代楊溪無死嗣，係由楊
    益來一房之七代楊得出養而繼承其房份，則被告己○○所辯
    之承嗣情形，僅發生於楊朝、楊軒、楊發等派下，被告己○○復未舉證證明系爭公業其他派下亦有此相同之情形，自難
    認為系爭公業第5房就房份之繼承有此慣例存在，況依證人
    庚○○所證內容，系爭公業於79年發放分配款時之分配比例
    亦與本件被告己○○所稱93年、97年之分配比例不合，益證
    系爭公業並無此種慣例。此外，被告己○○復未能舉證證明
    此變更房份之分配方式，業經系爭公業第5房全體派下同意
    ，所辯自難採納。
  (四)本件有關系爭公業處分土地後取得之價金，分別於93年、97
    年間經系爭公業管理委員會決議7大房，每房各分配10,000,
    000元，並經派下員大會2/3以上決議通過及決議由各房委員
    及監察委員負責領取及分配等情，有原告提出之派下員大會
    會議記錄影本可憑，且為兩造所不爭執。是系爭公業管理人
    受祭祀公業派下員之委任出售土地，自應將出賣土地所得價
    金依各派下之房份分配與派下員，方為委任事務之終了。原
    告等4人之房份，以系爭公業第5房而言，每人為1/16，則93
    年、97年之分配，原告應各取得625,000元。原告等4人僅取
    得93年之分配款250,000元，有被告提出之分配款名冊影本
    可憑，復為兩造所不爭執，則本件受任人就93年、97年之分
    配事務均尚未終了，被告己○○辯稱93年之分配事務已終了
    ，自不足採。
  (五)按受任人應自己處理委任事務。但經委任人之同意或另有習
    慣或有不得已之事由者，得使第三人代為處理；受任人使第
    三人代為處理委任事務者，委任人對於該第三人關於委任事
    務之履行，有直接請求權；受任人因處理委任事務，所收取
    之金錢、物品及孳息，應交付於委任人，民法第537條、539
    條、541條第1項定有明文。系爭公業分配款之執行經派下員
    大會決議由各房委員及監察委員領款及執行分配，即系爭公
    業管理人業經委任人同意，使各房委員、監察委員執行各房
    分配款。則原告各依委任之法律關係，請求被告己○○給付
    93年分配款餘額及97年分配款合計1,000,000元，即屬有據
    。另按受任人依民法第541條第1項定交付委任人金錢、物品
    及孳息之前提要件，為受任人已依委任契約收取金錢及物品
    者，始有交付之義務，如受任人實際上並無依收取金錢及物
    品，既未在其持有中，不能也無從交付者，即無交付之義務
    ，本件被告戊○○固為系爭公業第5房之委員，惟並無實際
    上依類以委任之關係取得系爭公業分配予第5房之金錢，為
    兩造所不爭執，則原告請求被告戊○○給付分配款，顯屬無
    由。
五、綜上所述，原告依類似委任之法律關係，依民法第539、541
    條規定，請求被告己○○給付原告各1,000,000元及自起訴
    狀繕本送達翌日即98年2月10日起至清償日止按年息5%計算
    之利息，為有理由，應予准許。原告其餘請求則無理由，應
    予駁回。
六、原告及被告己○○陳明願供擔保，聲請宣告假執行及免為假
    執行，就原告勝訴部分，核無不合，爰分別酌定相當擔保金
    額宣告之。至原告敗訴部分，其假執行之聲請亦失其依據，
    應併予駁回。
七、訴訟費用負擔及假執行之依據：民事訴訟法第79條、第390
    條第2項、第392條第2項。
中    華    民    國    98    年    7     月    3     日
                  民事第一庭    法  官  陳文爵
正本係照原本作成。
如對本判決上訴，須於判決送達後20日內向本院提出上訴狀。
中    華    民    國    98    年    7     月    6    日
                                書記官  劉易柔


司法院資訊處製作；財團法人民間司法改革基金會備份。
